【裁判字號】    89,訴,2340
【裁判日期】    891130
【裁判案由】    交還汽車
【裁判全文】
臺灣臺中地方法院民事判決  八十九年度訴字第二三四○號
    原      告  鷹銓工業股份有限公司
    法定代理人  張榮銓
    訴訟代理人  蔡奉典  律師
    被      告  甲○○        .
    訴訟代理人  張慶達  律師
右當事人間請求交還汽車事件，本院判決如左：
    主      文
被告應將原車牌號碼Ｍ八—０一六七號（重新申領之車牌號碼為ＤＱ—七０二六號）
、引擎號碼ＪＮＲＡ０五Ｙ七ＷＷ０二二八八三號（經變造後為ＪＮＲＡ０五Ｙ七Ｗ
Ｗ０二五八八三號）、ＮＩＳＳＡＮ廠牌ＱＸ四型、一九九七年份（偽造文件記載為
一九九八年份）之自用小客車壹輛返還原告。
原告其餘之訴駁回。
訴訟費用由被告負擔五分之四，餘由原告負擔。
本判決原告勝訴部分，於原告以新台幣貳拾柒萬元為被告供擔保後，得假執行；但被
告如於假執行程序實施前，以新台幣柒拾陸萬捌仟零壹拾貳元為原告預供擔保後，得
免為假執行。
原告其餘假執行之聲請駁回。
    事      實
甲、原告方面：
  一、聲明：
    （一）被告應將車牌號碼Ｍ八—０一六七號、引擎號碼ＪＮＲＡ０五Ｙ七ＷＷ０
          二二八八三號、ＮＩＳＳＡＮ廠牌、一九九七年份之自用小客車一輛交還
          原告，並向交通部公路局臺中區監理所塗銷該車輛之車主為被告之登記，
          或將該車過戶予原告。
    （二）原告願供擔保請准宣告假執行。
  二、陳述：車牌號碼Ｍ八—０一六七號、引擎號碼ＪＮＲＡ０五Ｙ七ＷＷ０二二八
            八三號、ＮＩＳＳＡＮ廠牌、一九九七年份之自用小客車為原告所有，
            於民國八十八年六月三十日被竊，原告於同日向台中市警察局第二分局
            立人派出所報案，嗣於八十九年六月份接獲台北市刑警大隊肅竊組通知
            前開車輛已尋獲並扣押於該單位，俟原告請求發還該車時，台北市刑大
            肅竊組承辦員警告知該車已登記為被告所有，依法該單位無法將該車發
            還予原告。原告為該車之所有人，被告非法占有該車，並將該車變更登
            記在其名下，原告本於民法第七百六十七條之所有權、第九百六十二條
            之占有及第九百四十九條之規定請求。
  三、證據：提出台中市警察局車輛協尋證明單影本一份、汽車新領牌照登記書影本
            一份等物，並聲請訊問證人歐陽俊及向交通部公路局台中區監理所函調
            車籍資料。
乙、被告方面：
  一、聲明：
    （一）原告之訴駁回。
    （二）如受不利判決願供擔保免為假執行。
  二、陳述：
    （一）被告所購買ＮＩＳＳＡＮ廠牌ＱＸ四自小客車，牌照號碼ＤＱ—七二０六
          、車身號碼ＪＮＲＡＲ０五Ｙ七ＷＷ０二五八八三、出廠年月一九九八年
          八月、車身顏色白色、出廠證明係一二Ｈ八九、海關進口證明書編號：八
          十八基暖總一八二—九號，被告由前手施進富取得之汽車新領牌照登記書
          上所記載之汽車資料，均與原告所提出之車主聯記載不同，原告請求交還
          被告占有中之前開汽車，顯與事實不符。
    （二）原告請求交還車輛之請求權基礎係依民法第七百六十七條、第九百六十二
          條及第九百四十九條，亦自相矛盾。蓋民法第九百四十九條係善意取得之
          例外規定，須具備「善意取得」之法律要件，因之，如係原告自認被告已
          善意取得原告主張之前開車輛，即無所謂民法第七百六十七條、第九百六
          十二條之「無權占有」問題，是在原告訴請交還汽車前，應先確定是依何
          訴訟標的主張，否則，請求權即失依據。
    （三）又被告前手施進富自八十八年度均有繳交使用牌照稅及汽車燃料使用費，
          被告並已合法取得牌照，基此，被告之善意購買使用系爭車輛，自應推定
          合法取得。
    （四）綜此，原告主張其失竊之Ｍ八—０一六七號車輛，非被告占有中之ＤＱ—
          七０二六號車輛，原告訴請交還Ｍ八—０一六七號車輛。
  三、證據：提出汽車新領牌照登記書影本一份、使用牌照稅繳款書影本二份、汽車
            燃料使用費繳納通知書影本二份、行車執照影本一份等物。
    理      由
一、本件原告起訴主張：前開車牌號碼Ｍ八—０一六七號、引擎號碼ＪＮＲＡ０五Ｙ
    七ＷＷ０二二八八三號、ＮＩＳＳＡＮ廠牌、一九九七年份之自用小客車（下稱
    系爭車輛）為原告所有，於八十八年六月三十日被竊，原告於同日向台中市警察
    局第二分局立人派出所報案，嗣於八十九年六月份接獲台北市刑警大隊肅竊組通
    知前開車輛已尋獲並扣押於該單位，俟原告請求發還該車時，台北市刑大肅竊組
    承辦員警告知該車已登記為被告所有，依法該單位無法將該車發還予原告。原告
    為該車之所有人，被告非法占有該車，並將該車變更登記在其名下，原告本於民
    法第七百六十七條之所有權、第九百六十二條之占有及第九百四十九條之規定請
    求被告返還系爭自小客車，並應塗銷系爭自小客車車主資料之登記或辦理過戶登
    記。被告則以被告所購買之系爭車輛，係ＮＩＳＳＡＮ廠牌ＱＸ四自小客車，牌
    照號碼ＤＱ—七二０六、車身號碼ＪＮＲＡＲ０五Ｙ七ＷＷ０二五八八三、出廠
    年月一九九八年八月、車身顏色白色、出廠證明係一二Ｈ八九、海關進口證明書
    編號：八十八基暖總一八二—九號，被告由前手施進富取得之汽車新領牌照登記
    書上所記載之汽車資料，均與原告所提出之車主聯記載不同，自非屬同一車輛；
    又原告請求交還車輛之請求權基礎係依民法第七百六十七條、第九百六十二條及
    第九百四十九條之規定，三者顯然自相矛盾；再者，被告前手施進富自八十八年
    度均有繳交使用牌照稅及汽車燃料使用費，被告並已合法取得牌照，基此，被告
    之善意購買使用系爭車輛，自應推定合法取得等語，資以為辯。
二、原告主張系爭車輛係原告所有，於八十八年六月三十日遭竊，經報案協尋，於八
    十九年六月份接獲台北市刑警大隊肅竊組通知尋獲等情，提出台中市警察局車輛
    協尋證明單影本一份、汽車新領牌照登記書影本一份等物為證，並聲請訊問證人
    歐陽俊及向交通部公路局台中區監理所函調車籍資料。被告則否認上情，辯稱：
    系爭車輛之車籍資料與原告所有之車籍資料不同，自難認係同一，又被告係自前
    手施進富處善意取得，前手均有納稅證明資料等語，並提出汽車新領牌照登記書
    影本一份、使用牌照稅繳款書影本二份、汽車燃料使用費繳納通知書影本二份、
    行車執照影本一份等物為證。經查：
    （一）按占有物如係盜贓或遺失物，其被害人或遺失人，自被盜或遺失之時起，
          二年以內，得向占有人請求回復其物，民法第九百四十九條定有明文。次
          按我國民法為保護交易安全，設有動產善意取得制度，凡以動產所有權或
          其他物權之移轉或設定為目的，而善意受讓該動產之占有者，縱其讓與人
          無移轉所有權或設定其他物權之權利，受讓人仍取得其所有權或其他物權
          ，此所謂受讓，係指依法律行為而受讓，如因買賣、互易、贈與、出資等
          交易行為，受讓人與讓與人間有物權變動之合意與交付標的物之物權行為
          存在者均屬之，而民法第九百四十九條所定盜贓或遺失物之回復請求權，
          乃善意取得規定之例外，故盜贓或遺失物之現占有人必須符合法律所定善
          意取得之要件，否則被害人或遺失人儘可依民法第七百六十七條、第九百
          六十二條之規定請求回復其物，尚無適用該條規定之餘地，最高法院八十
          六年台上字第二四二三號著有判例。原告主張前開車輛係其所有遭竊之物
          ，業據提出台中市警察局車輛協尋證明單影本一份、汽車新領牌照登記書
          影本一份等物為證，復經證人歐陽俊到庭結證稱：「系爭汽車經我們以電
          解液還原防火牆上號碼，顯示原來車身號碼為ＪＮＲＡＲ０五Ｙ七ＷＷ０
          二二八八三，查證結果該車是被竊後遭重新打印車身號碼並偽造相關證件
          申請牌照。車子現在台北市警局刑警大隊保管中。（提示被告所提新領牌
          照登記書）該號碼經查證結果係偽造的，與實際進口車種資料不符。該車
          是失竊的贓車，經調查結果被告甲○○說是向張瑞林買的，張瑞林說是向
          曾子洋買的，登記名義人施進富則找不到這個人。該牌照是偽造證件向監
          理站矇領所得。他們供稱是私下轉手，曾子洋說交車予張瑞林時，甲○○
          也在場，查扣到該車（車身）下半（部）是銀色，上面是白色，所以監理
          站有可能登記為白色或白銀色。張瑞林並非從事汽車仲介業務。」等語，
          且被告所提出前開車輛之牌照稅、燃料稅繳納證明資料，最早之時間均係
          於八十八年七月九日繳納，顯在原告失竊之八十八年六月三十日之後，亦
          徵前開車輛之來源顯有可疑，被告雖否認前開車輛與原告遭竊之車輛係屬
          同一，然被告既無從提出其他相關事證以資推翻證人歐陽俊之證述，而證
          人歐陽俊之證述內容，亦與原告陳述情節相符，自堪信為真實，而被告所
          辯，尚難採信。又原告主張被告自前手施進富處私下購得前開車輛，被告
          並未爭執，亦堪採信；至於原告對於被告善意取得前開車輛占有之事，並
          未爭執，則被告所為善意取得前開車輛之抗辯，亦堪信為真實。末以，前
          開車輛既屬盜贓物，被告雖係善意受讓人，然民法第九百四十九條盜贓物
          係屬善意取得之例外規定，是以，原告爰引盜贓物回復請求權請求被告返
          還前開車輛，洵屬有據。
    （二）另按警察局查扣系爭車輛，係暫時停止被告事實管領力，尚難認為其占有
          業已喪失，最高法院四十四年台上字第九三號著有判例。被告占有之前開
          車輛雖經警察局查扣，僅係暫時停止被告對於前開車輛之事實上管領力，
          要難認定其占有業已喪失，被告仍係前開車輛之現占有人，原告對之提起
          返還前開車輛之訴，自無當事人不適格之問題。
    （三）至於原告另主張被告應向交通部公路局臺中區監理所塗銷該車輛之車主為
          被告之登記，或將該車過戶予原告者，惟原告所有之前開車輛，雖經他人
          偽造證件，變造引擎號碼，重新矇領ＤＱ—七０二六號牌照，然原告之前
          開車輛所申領之牌照為Ｍ八—０一六七號，對於被告申領之ＤＱ—七０二
          六號牌照部分，並非前開車輛之所有權效力所及，原告要無任何權利要求
          被告塗銷牌照登記資料或辦理過戶手續之可言。是以，原告請求被告塗銷
          ＤＱ—七０二六號牌照之車主登記或辦理過戶手續，洵屬無據。
三、從而，原告依民法第九百四十九條之盜贓物回復請求權，請求被告應將原車牌號
    碼Ｍ八—０一六七號（重新申領之車牌號碼為ＤＱ—七０二六號）、引擎號碼Ｊ
    ＮＲＡ０五Ｙ七ＷＷ０二二八八三號（經變造後為ＪＮＲＡ０五Ｙ七ＷＷ０二五
    八八三號）、ＮＩＳＳＡＮ廠牌ＱＸ四型、一九九七年份（偽造文件記載為一九
    九八年份）之自用小客車壹輛返還原告，為有理由，應予准許。原告逾此部分之
    請求，洵屬無據，為無理由，應予駁回。
四、本件原告勝訴部分，兩造均陳明願供擔保，聲請宣告假執行及免為假執行，經核
    均無不合，爰分別酌定相當擔保金額准許之。至於原告敗訴部分，其訴既經駁回
    ，假執行之聲請亦失所附麗，應併予駁回。
五、據上論結，本件原告之訴為一部有理由、一部無理由，依民事訴訟法第七十九條
    但書、第三百九十條第二項、第三百九十二條，判決如主文。
中      華      民      國    八十九    年     十一     月     三十     日
                              臺灣臺中地方法院民事第一庭
~B法      官  巫淑芳
右為正本係照原本作成
如對本判決上訴，須於判決送達後廿日內向本院提出上訴狀
中      華      民      國    八十九    年     十二     月      四      日
~B法院書記官


司法院資訊處製作；財團法人民間司法改革基金會備份。
